ACORDAO-COMPLETO-2528444

ACÓRDÃO 699/2022 ATA 11/2022 - PLENÁRIO

VISTA, relatada e discutida esta Consulta formulada pelo Presidente do Tribunal Superior Eleitoral acerca da forma de faturamento dos serviços complementares de publicidade regidos pela Lei 12.232/2010,
ACORDAM os Ministros do Tribunal de Contas da União, reunidos em Sessão do Plenário, diante das razões expostas pelo Relator, com fulcro no art. 1º, inciso XVII, da Lei 8.443/1992, c/c os arts. 1º, inciso XXV, e 264 do Regimento Interno do TCU, em:
9.1. conhecer da presente consulta uma vez satisfeitos os requisitos de admissibilidade previstos no art. 264, inc. IV, §§ 1º e 2º, e no art. 265 do Regimento Interno do TCU;
9.2. esclarecer ao Consulente que as notas fiscais dos fornecedores dos serviços especializados identificados no §1º do art. 2º da Lei 12.232/2010 podem ser emitidas diretamente em nome do órgão público contratante, à semelhança do que ocorre com os serviços de divulgação, cabendo à agência contratada:
9.2.1. recepcionar e consolidar as notas fiscais de prestadores de serviço especializados, como também dos serviços de veiculação, em fatura ou documento de cobrança à parte e encaminhá-lo à administração juntamente com a nota fiscal pelo valor dos seus honorários e comissões; ou
9.2.2. emitir sua própria nota fiscal consolidada em nome da Administração, discriminando seus honorários e comissões, além dos serviços de terceiros - e apresentá-la, atrelada às notas fiscais de origem e aos documentos de comprovação da execução dos serviços, para ser liquidada e paga pela administração diretamente à agência contratada, deduzidas as retenções tributárias devidas na proporção das receitas de cada qual, ficando a agência responsável pela apropriação de sua própria remuneração (honorários e comissões, quando houver) e pelo repasse do quinhão das receitas devidas aos fornecedores de serviços especializados e aos veículos de divulgação.
9.2. encaminhar cópia deste acordão ao Presidente do Tribunal Superior Eleitoral e à Secretaria Especial de Comunicação do Ministério das Comunicações (Secom/MCom) .

Consulta do presidente do Tribunal Superior Eleitoral acerca do faturamento dos serviços complementares de publicidade regidos pela Lei 12.232/2010.

Tribunal Superior Eleitoral.

3. Interessados/Responsáveis: não há.

13.1. Ministros presentes: Ana Arraes (Presidente), Walton Alencar Rodrigues, Benjamin Zymler, Augusto Nardes, Aroldo Cedraz, Bruno Dantas (Relator), Jorge Oliveira e Antonio Anastasia.
13.2. Ministros-Substitutos presentes: Augusto Sherman Cavalcanti, Marcos Bemquerer Costa, André Luís de Carvalho e Weder de Oliveira.

BRUNO DANTAS

Por registrar as principais ocorrências havidas no processo até o momento, resumindo os fundamentos das peças acostadas aos autos, adoto como relatório, com os ajustes necessários, a instrução produzida no âmbito da Secretaria de Controle Externo de Aquisições Logísticas (peça 25) , a qual contou com a anuência do corpo diretivo da unidade (peças 26 e 27) :
"INTRODUÇÃO
1. Cuidam os autos de consulta formulada pelo Exmo. Sr. Luís Roberto Barroso, Ministro-Presidente do Tribunal Superior Eleitoral (TSE) , por intermédio do Ofício GAB-DG 4108/2021, de 18/10/2021, acerca da forma de faturamento dos serviços complementares de publicidade regidos pela Lei 12.232/2010, nos seguintes termos (peça 3) :
'Levando-se em conta a eficácia normativa vinculante das Normas-Padrão da Atividade Publicitária (NPAP) , nos termos do art. 7º do Decreto nº 57.690/66, regulatório da Lei nº 4.680/65 - adotado no âmbito dos contratos de publicidade na forma do art. 1º, § 2º, da Lei nº 12.232/2010 -, questiona-se se a previsão contida no item 2.6 da NPAP autoriza que as empresas subcontratadas por agências de publicidade para prestação de serviços complementares a que aduz o § 1º do art. 2º da Lei nº 12.232/2010 faturem os referidos serviços diretamente em nome do órgão/entidade da administração pública contratante.'
2. A consulta versa sobre a aplicabilidade da orientação proferida pelo item 9.3 do Acórdão 720/2018-TCU-Plenário (Relator Ministro Marcos Bemquerer Costa; Revisor Ministro Augusto Sherman Cavalcanti) à Concorrência TSE 2/2021, cujo objeto é a contratação de serviços de publicidade prestados por intermédio de agência de publicidade.
3. A Assessoria Jurídica (Asjur) do TSE expôs (peça 4) que a minuta da referida licitação foi elaborada em harmonia com o disposto no Acórdão 720/2018-TCU-Plenário, ou seja, prevendo que 'os serviços complementares prestados por empresas subcontratadas por agências de publicidade, que não estejam prestando serviços de veiculação, não podem ser faturados diretamente em nome do órgão/entidade da administração pública contratante'.
4. Entretanto, o TSE verificou por meio de diligências ao mercado que os órgãos públicos e as agências de publicidade vinham afastando o entendimento do TCU, sob o argumento de que a Receita Federal do Brasil (RFB) , órgão fazendário responsável pela emissão de orientações em matéria tributária, havia dirimido as dúvidas acerca do faturamento a ser adotado nas contratações de serviços de publicidade, nos termos da Solução de Consulta COSIT 186/2018.
5. A referida solução de consulta, todavia, segundo pontuou a Asjur, teria apresentado tão somente as duas formas de retenção de tributos federais possíveis, sem emitir juízo de valor: uma em consonância com o julgado do TCU, e outra em discrepância ao referido acórdão, inclusive porque se fosse diferente, extrapolaria as competências da Receita Federal.
6. De qualquer modo, a Asjur sustentou que a deliberação do TCU ensejava aparente celeuma acerca dos aspectos tributários atinentes à questão, notadamente quanto à incidência tributária em cascata em relação aos valores pagos pela Administração, tendo em vista que os valores totais pagos à agência (comissão da agência somada aos serviços prestados por terceiros) sofreriam tributação e, quando a agência pagasse os fornecedores, nova tributação incidiria sobre o mesmo fato gerador. De tal modo que, diante da possível bitributação dos serviços de publicidade, muito provável que a administração passasse a pagar mais caro pelos serviços contratados, já que seria natural que as agências acrescentassem às suas propostas comerciais os custos relativos à incidência tributária em cascata.
7. Divergindo da tese de que não haveria norma para amparar o faturamento direto dos serviços complementares de publicidade em nome do contratante, que fora utilizada como principal argumento pela deliberação do Tribunal, o TSE se reportou à 'eficácia normativa vinculante das Normas-Padrão da Atividade Publicidade (NPAP) ', como sendo decorrência do art. 7º do Decreto 57.690/1966, em especial ao item 2.6 das NPAP, que autorizaria as empresas subcontratadas pelas agências de publicidade para prestação de serviços complementares, de que tratam o §1º do art. 2º da Lei 12.232/2010, faturarem os referidos serviços diretamente em nome do órgão/entidade da administração pública contratante.
HISTÓRICO
8. Em instrução inicial (peças 11-13) , ratificou-se a compreensão do TSE sobre a abrangência da Solução de Consulta COSIT 186/RFB. Diferentemente do entendimento que o mercado publicitário deu à matéria, a Receita Federal, ao se manifestar quanto à forma de tributação da prestação de serviço por fornecedores especiais terceirizados pelas agências de publicidade, não se posicionou no sentido de que 'deveria ser mantida a regra de há muito praticada no mercado, com a emissão das faturas pelos fornecedores diretamente ao Poder Público e não à agência'. Essa é a interpretação defendida no artigo 'Receita põe fim à celeuma acerca da tributação da atividade publicitária', publicado na Revista Consultor Jurídico em 22/11/2018 (peça 5) .
9. No tocante à eficácia normativa das NPAP, como suporte para endossar o faturamento dos serviços prestados pelos fornecedores especializados diretamente em nome dos órgãos e entidades contratantes, divergiu-se do entendimento suscitado na consulta pelo TSE. Ainda que se pudesse ratificar a argumentação de que o art. 7º do Decreto 57.690/1996 confere eficácia de Lei às normas-padrão da atividade publicitária, o dispositivo remonta tão somente às fórmulas de remuneração das agências explicitadas nas referidas normas, sem se reportar ao item 2.6 especificado, o qual, em tese, permitiria o faturamento direto dos serviços especializados em nome do órgão contratante.
10. Sendo assim, seria de se responder ao órgão consulente que não decorre da previsão contida no item 2.6 da NPAP autorização para que as empresas subcontratadas por agências de publicidade para prestação de serviços complementares, às quais se refere o §1º do art. 2º da Lei 12.232/2010, faturem os referidos serviços diretamente em nome do órgão/entidade da administração pública contratante. 
11. Entretanto, a Solução de Consulta COSIT 186/2018/RFB permitiu que se aventasse uma interpretação diferente acerca do real alcance da deliberação do Tribunal. Não pela própria solução adotada, que ficou adstrita aos procedimentos para retenção e recolhimento do tributo e das contribuições federais sob as regras da IN/RFB 1.234/2012, mas em razão da consulta que a justificou, no caso, formulada pela Secretaria de Comunicação Social da Presidência da República (Secom) , atualmente integrante da estrutura do Ministério das Comunicações.
12. A consulta da Secom foi formulada com suporte na Nota Técnica 26/2018/Denor/SGC/Secom-PR (peça 7) , na qual a Secretaria consulente defendeu que o TCU, ao proferir o Acórdão 720/2018-TCU-Plenário, partiu de premissa equivocada, porque não existe subcontratação nos contratos de publicidade estatais regidos pela Lei 12.232/2010.
13. A Secom informou na consulta que, em decorrência de interpretação da sistemática tributária dos serviços de publicidade estatal, vinha exigindo que a nota fiscal dos veículos de divulgação fosse emitida em nome da Secretaria, considerando ser ela a cliente única dos serviços prestados e contratados. Assim o sendo, a Secom relatou que fazia a retenção na fonte dos tributos federais (IR, CSLL, COFINS, PIS/PASEP) que deviam ser pagos pelas agências de propaganda e pelos veículos de comunicação. E que adotava a mesma dinâmica em relação aos serviços de fornecedores especializados, por entendê-los como espécies de serviços de publicidade. Ou seja, em síntese, a Secretaria defendeu que os serviços especializados devem-se submeter ao mesmo procedimento para recolhimento dos tributos dos veículos de divulgação, não sendo cabível a emissão da nota fiscal de terceiro em nome das agências, mas sim do cliente: o poder público contratante.
14. Procedeu-se então, em razão de que a disciplina aplicada a cada uma das situações não era distinta, a uma análise comparativa das regras estabelecidas pela IN/RFB 1.234/2002 para retenção e recolhimento do tributo e das contribuições federais incidentes sobre os pagamentos realizados pelos órgãos da Administração Pública Federal, envolvendo as aquisições de passagens aéreas e rodoviárias e outras despesas afins (art. 12) , que a norma tratou com procedimentos mais minudentes do que quando se reportou aos serviços de propaganda e publicidade (art. 16) .
15. Como decorrência de tal análise, vislumbrou-se tratamento alternativo aos mandamentos do Acórdão 720/2018-TCU-Plenário, mediante a utilização de fórmula semelhante ao disciplinamento estatuído pela IN/RFB 1.234/2002 para os pagamentos correspondentes às aquisições de passagens aéreas e rodoviárias e despesas afins. No caso, sem necessidade de alterar, senão adaptar, o procedimento consolidado pelo mercado quanto à emissão de notas fiscais e/ou de faturas em nome do órgão público.
16. Admitir-se-ia a emissão de notas fiscais (e não faturamento) pelos prestadores de serviços especializados, à semelhança do que ocorre com os serviços de divulgação, diretamente em nome do órgão público contratante, como cliente/anunciante, porém com as notas fiscais fazendo referência à agência de publicidade contratada e sendo apresentadas pelos veículos de divulgação e pelos fornecedores de atividades complementares à própria agência contratada, e não ao contratante. A agência ficaria responsável pela emissão de nota fiscal pelo valor dos seus honorários e comissões, e pela emissão de fatura, ou outro documento de cobrança equivalente, pelo valor dos serviços prestados pelos veículos de divulgação e/ou pelos fornecedores de serviços especializados, na qual seriam discriminados e juntados os respectivos documentos fiscais de origem e comprovantes de execução.
17. Ao efetuar a liquidação da despesa, o órgão público contratante faria a retenção e o recolhimento dos tributos federais em nome da agência de publicidade, dos veículos de divulgação e dos demais prestadores de serviços relacionados na fatura ou no documento de cobrança equivalente, na proporção de suas receitas. E o pagamento seria realizado em nome da agência de publicidade, a quem competiria repassar aos veículos de divulgação e demais fornecedores de serviços especializados o quinhão de suas receitas, deduzido das retenções realizadas pelo órgão contratante. Obviamente, desde que tal sistemática não implicasse nos problemas de tributação que preocupam os agentes do mercado publicitário, suscitados pelo consulente.
18. A emissão de notas fiscais em nome do órgão contratante, sob intermediação da agência de publicidade, atenderia aos interesses do mercado publicitário e não implicaria, necessariamente, em maiores ônus para os órgãos contratantes, ao contrário, tenderia a onerar menos os serviços prestados, cujos custos são repassados à administração contratante. Ademais, o pagamento direto aos beneficiários - admitindo-se em tese - exigiria que se fizessem empenhos e que se liquidassem as despesas em nome dos próprios veículos de divulgação e fornecedores de serviços especializados, em prática não consonante com a Lei 8.666/1993, porque não submetidos tais agentes a procedimento de licitação, senão a própria agência de publicidade, e com as disposições da Lei 4.320/1964, acerca das regras de empenho e liquidação das despesas.
19. Por outro lado, consultado o edital da Concorrência 1/2020, conduzida pela própria Secom, constatou-se que as regras para faturamento e pagamento das despesas estabelecidas na minuta do contrato previam que as notas fiscais dos fornecedores de bens e de serviços especializados, como também dos veículos de divulgação, deveriam ser emitidas em nome da contratante, no caso, da própria Secom, em procedimento que ia de encontro, em relação aos fornecedores de serviços especializados, à orientação do Acórdão 720/2018-TCU-Plenário.
20. Além disso, regras semelhantes às da minuta de contrato em comento foram constatadas no Manual de Procedimentos das Ações de Publicidade da Secom (peça 10) . No entanto, alguns itens da metodologia não ficaram devidamente esclarecidos, tendo sido necessário, em razão das competências da Secretaria, na qualidade de órgão central do Sistema de Comunicação de Governo do Poder Executivo Federal, diligenciar-se a Secom para que se manifestasse quanto à proposta de procedimentos para faturamento e pagamento dos serviços de propaganda e publicidade, em alternativa à orientação manifestada pela deliberação do Tribunal.
21. Em seu despacho, de 22/11/2021 (peça 14) , o Ministro Bruno Dantas, relator do feito, ratificou as propostas da unidade técnica, decidindo pela admissibilidade da Consulta e pela expedição de diligência à Secom, e estipulou, em razão da relevância e da urgência da matéria, prazo de cinco dias para atendimento da diligência.
22. Ato contínuo, expediu-se o Ofício 66506/2021-TCU/Seproc, de 24/11/2021, do qual o Ministério das Comunicações teve ciência na mesma data (peças 15-16) .
EXAME TÉCNICO
23. Em resposta à diligência do TCU, veio aos autos o Ofício 26385/2021/MCOM, de 8/12/2021, subscrito pelo Chefe da Assessoria Especial de Controle Interno do Ministério das Comunicações (peça 17) , acompanhado dos seguintes documentos: Ofício Interno 13827/2021/MCOM, de 8/12/2021 (peça 18) ; Nota Técnica 18575/2021/SEI-MCOM, com os esclarecimentos em resposta à diligência do Tribunal (peça 19) ; Despacho da Coordenação-Geral de Conformidade da Subsecretaria de Gestão e Normas da Secom, de 30/11/2021 (peça 20) ; e exemplos de documentos emitidos pelas agências e de procedimentos de conferência realizados pela Secom (peças 21-22) .
24. Seguem-se aos itens da diligência desta Corte, as manifestações da Unidade Jurisdicionada e a análise a cargo da Unidade Técnica do Tribunal:
'Item 'a': descrição dos procedimentos utilizados para pagamento da agência de publicidade contratada, no tocante aos fornecedores de serviços especializados e aos veículos de divulgação, esclarecendo se ocorrem mediante a apresentação de fatura ou outro documento de cobrança emitido pela agência no valor total consolidado, ou de forma diversa de consolidação dos documentos fiscais apresentados pelos fornecedores de serviços especializados e veículos de divulgação, enviando, a título de exemplo, cópia (s) desse (s) documento (s) emitido (s) por uma agência de publicidade;'
Contextualização:
25. Considerando as disposições do item 11.1.2 do Manual de Procedimentos das Ações de Publicidade da Secom, aprovado pela Portaria 98, de 21/7/2016 (peça 10) , portanto anterior ao Acórdão 720/2018-TCU-Plenário, a agência de propaganda deve apresentar à Secom nota fiscal em valor correspondente aos bens ou serviços executados por fornecedores ou veículos e à remuneração da própria agência, se houver, ou seja, pelo valor total dos serviços, e a nota fiscal deve estar acompanhada da documentação fiscal do fornecedor ou do veículo e dos demais comprovantes da execução dos serviços.
26. Porém mais adiante, no item 11.1.3.1, reportando-se ao art. 16 da IN/RFB 1.234/2012, o Manual se refere a um 'documento de cobrança' que deve ser encaminhado pela agência à Secom, sem esclarecer qual seria sua função.
27. Diante das regras estatuídas pela Secom para faturamento e pagamento das agências de publicidade contratadas, no tocante aos fornecedores de serviços especializados e aos veículos de divulgação, não ficou devidamente esclarecido se a cobrança seria feita por intermédio da própria nota fiscal da agência ou através de faturas, outro documento de cobrança ou forma diversa de consolidação dos documentos fiscais e comprovantes de execução dos serviços.
Manifestação da Unidade Jurisdicionada sobre os indícios de irregularidades (peça 19, p. 4-9) :
a) conforme consta na Cláusula Décima Primeira - Liquidação e Pagamento de Despesas dos Contratos 28 e 29/2017, ora vigentes, alterada pelos Termos Aditivos 7 e 6/2019, respectivamente, os procedimentos para pagamento são processados da seguinte forma [transcrita a cláusula no que interessa ao presente feito, porém foi transcrita na integra pela Nota Técnica da Secom; peça 19, p. 4-8]:
Cláusula Décima Primeira - Liquidação e Pagamento de Despesas
11.1 Para a liquidação e pagamento de despesas referentes a bens e serviços especializados, previamente autorizados pela CONTRATANTE, a CONTRATADA deverá apresentar:
I - a correspondente nota fiscal, que será emitida sem rasura, em letra legível, em nome da CONTRATANTE, CNPJ/MF nº 09.234.494.0001-43, da qual constará o número deste contrato e as informações para crédito em conta corrente: nome e número do Banco, nome e número da Agência e número da conta;
II - a primeira via do documento fiscal do fornecedor de bens e serviços especializados ou do veículo de comunicação ou de divulgação, que será emitido em nome da CONTRATANTE;
III - os documentos de comprovação da veiculação, da execução dos serviços e, quando for o caso, da sua entrega.
11.1.1. Os documentos de cobrança e demais informações necessárias à comprovação da execução e entrega dos serviços deverão ser encaminhados pela CONTRATADA à CONTRATANTE, em formato digital, no prazo de 180 (cento e oitenta) dias contados do mês imediatamente posterior ao da execução dos serviços de produção ou veiculação, conforme o caso.
11.1.2. Os Gestores deste contrato somente atestarão os documentos para pagamento quando cumpridas pela CONTRATADA todas as condições pactuadas.
11.1.3. As notas fiscais emitidas pela CONTRATADA devem conter a seguinte declaração, assinada por funcionário da agência responsável pela documentação: 'Atestamos que todos os produtos/serviços descritos no presente documento, prestados por fornecedores de bens ou de serviços especializados ou por veículos de comunicação e de divulgação, foram entregues/realizados conforme autorizados pela Secretaria Especial de Comunicação Social do Ministério das Comunicações - SECOM/MCOM, sendo observados ainda os procedimentos previstos no contrato quanto à regularidade de contratação e de comprovação de execução.'
11.2. A liquidação de despesas será precedida das seguintes providências a cargo da CONTRATADA:
I - intermediação e supervisão, pela CONTRATADA, de bens e de serviços especializados prestados por fornecedores: apresentação dos documentos de cobrança de que tratam os incisos I, II e III do subitem 11.1;
II - bens e serviços especializados prestados por fornecedores: apresentação dos documentos de cobrança de que tratam os incisos I, II e III do subitem 11.1;
III - veiculação: apresentação dos documentos de cobrança de que tratam os incisos I, II e III do subitem 11.1, da demonstração do valor devido ao veículo de comunicação ou de divulgação, dos correspondentes pedidos de inserção e, sempre que possível, do respectivo relatório de checagem, a cargo de empresa independente, nos termos do inciso II do subitem 11.5.
11.6. Antes da efetivação dos pagamentos será realizada a comprovação de regularidade da CONTRATADA no SICAF, mediante consulta on-line.
 (...) 
11.6.1. A CONTRATADA deverá apresentar, conforme o caso, Certificado de Regularidade de Situação do Fundo de Garantia do Tempo de Serviço - FGTS, Certidão Conjunta Negativa de Débitos Relativos a Tributos Federais e à Dívida Ativa da União, expedida por órgãos da Secretaria da Receita Federal do Brasil e da Procuradoria Geral da Fazenda Nacional, com jurisdição sobre o local da sede da CONTRATADA.
I - se não estiver cadastrada no SICAF;
II - se sua situação no SICAF apresentar documentação obrigatória vencida.
 (...) 
11.10. Cabe à CONTRATADA efetuar os pagamentos a fornecedores de bens e serviços especializados e a veículos de comunicação e de divulgação em até 5 (cinco) dias úteis após o recebimento da ordem bancária da CONTRATANTE, pela agência bancária pagadora.
11.10.1. A CONTRATADA informará à CONTRATANTE, por meio de sistema próprio, o valor pago a fornecedores e a veículos, a cada nota fiscal, obedecido o prazo estabelecido no subitem anterior.
11.11. A CONTRATANTE, na condição de fonte retentora, fará o desconto e o recolhimento dos tributos e contribuições a que esteja obrigado pela legislação vigente ou superveniente, referente aos pagamentos que efetuar.
b) nesse contexto, a Coordenação-Geral de Conformidade [por intermédio do Despacho da peça 20], informou que:
i. os prestadores de serviços especializados, como também os veículos de divulgação, emitem suas notas fiscais/faturas tendo como destinatário/tomador dos serviços a Secom e as apresentam à própria agência contratada, fazendo referência ao Pedido de Inserção (PI) da agência de publicidade;
ii. a agência emite sua nota fiscal pelo valor correspondente aos bens e/ou serviços executados por fornecedores ou veículos e à remuneração a ela devida, se houver, observando o disposto no art. 16 da IN/RFB 1.234/2012 e no art. 49 do Decreto 25.508/2005 SEF/DF, e a encaminha à Secom juntamente com a documentação fiscal/fatura do fornecedor ou do veículo, juntamente com os documentos que comprovam a execução do serviço ou da veiculação, conforme demonstram os exemplos anexados (peças 21-22) ;
iii. na liquidação das despesas, a Secom faz a retenção e o recolhimento dos tributos em nome da agência de publicidade, dos veículos de divulgação e dos demais prestadores de serviços relacionados na nota fiscal da agência na proporção de suas receitas; e
iv. o pagamento é realizado em nome da agência de publicidade, a quem compete repassar aos veículos de divulgação e demais fornecedores de serviços especializados o quinhão de suas receitas, deduzido das retenções realizadas pela Secom; e
c) os serviços prestados por fornecedores de serviços especializados são inerentes à atividade publicitária. Sendo assim, da mesma forma que os pagamentos devidos aos veículos de divulgação, os pagamentos referentes aos serviços prestados pelos fornecedores especializados são realizados pela agência por ordem e conta do anunciante. A lei que disciplina a matéria não diferenciou ou não atribuiu exclusividade de tratamento a quaisquer desses serviços, por considerar que ambos são da mesma natureza no que se refere à complementariedade da atividade publicitária. Este é o entendimento técnico utilizado pela Secom nos contratos vigentes.
Análise:
28. A par das disposições contratuais e dos esclarecimentos oferecidos, tem-se que são adotados os seguintes procedimentos pela Secom: i. os prestadores de serviços especializados, como também os veículos de divulgação, emitem suas notas fiscais tendo como destinatário a Secom, e as apresentam à agência contratada; ii. a agência, por sua vez, emite sua nota fiscal pelo valor total, correspondente à sua própria remuneração e aos bens e/ou serviços executados pelos fornecedores ou veículos, e a encaminha à Secom, junto com a documentação fiscal do fornecedor ou do veículo e dos documentos comprobatórios da execução do serviço ou da veiculação; iii. na liquidação das despesas, a Secom faz a retenção e o recolhimento dos tributos em nome da agência de publicidade, dos veículos de divulgação e dos demais prestadores de serviços relacionados na nota fiscal da agência, na proporção de suas receitas; e iv. o pagamento é realizado em nome da agência de publicidade, a quem compete repassar aos veículos de divulgação e demais fornecedores de serviços especializados o quinhão de suas receitas, deduzido das retenções realizadas pela Secom.
29. Ao que se apresenta, os procedimentos adotados pela Secom não contemplam o 'documento de cobrança' ao qual se refere o item 11.1.3.1 do seu Manual de Procedimento das Ações de Publicidade (peça 10, p. 23) . Ou se o contemplam, o referido documento auxiliar de cobrança, que seria encaminhado pela agência à Secom, em obediência ao art. 16 da IN/RFB 1.234/2012, se confunde com a própria nota fiscal da agência de propaganda.
30. A emissão de nota fiscal pelos prestadores de serviços especializados em nome do órgão público contratante - que se constitui no cerne da consulta submetida ao Tribunal - não encontra amparo nas orientações emanadas do Acórdão 720/2018-TCU-Plenário. No estágio inicial dos instrumentos contratuais, que foram celebrados antes da edição do Acórdão, tal ocorrência não se constitui como irregularidade, porém a Secom poderia ter ajustado as regras dos contratos, quando da celebração dos termos aditivos, no exercício de 2019, à deliberação do Tribunal. Nada obstante, em razão do procedimento que se propõe ao final da instrução, a irregularidade em comento acaba sendo suplantada.
Item 'b': as razões, mediante a apresentação dos pareceres técnicos e jurídicos que embasaram os contratos de publicidade da própria Secom firmados após o Acórdão 720/2018-TCU-Plenário, que levaram a Secretaria a admitir, em seus editais, o faturamento dos chamados serviços especializados diretamente em nome do contratante, em prática contrária ao item 9.3 do referido julgado; e
Contextualização:
31. As regras estatuídas na minuta do contrato que integrava o edital da Concorrência 1/2020, conduzida pela Secom (peça 9, p. 67-71) , estabeleciam que as notas fiscais dos fornecedores de bens e de serviços especializados, como também dos veículos de divulgação, deveriam ser emitidas em nome da contratante, no caso a Secom, em procedimento contrário, em relação aos fornecedores de serviços especializados, à orientação do Acórdão 720/2018-TCU-Plenário.
32. Regras semelhantes às da minuta de contrato em comento foram constatadas no Manual de Procedimentos das Ações de Publicidade da Secom, aprovado pela Portaria 98, de 21/7/2016 (peça 10, p. 23 e 27) , porém anteriores ao Acórdão 720/2018-TCU-Plenário.
Manifestação da Unidade Jurisdicionada sobre os indícios de irregularidades (peça 19, p. 4 e 9) :
a) diferentemente do que fora afirmado no exame da Selog, os contratos de publicidade vigentes no Ministério das Comunicações não decorreram da Concorrência 1/2020, posto que tal certame foi revogado em 12/11/2020. Encontram-se vigentes na Secom os Contratos 28 e 29/2017 e o Contrato 70/2021, oriundos da Concorrência 1/2016, anteriores à edição do Acórdão 720/2018-TCU-Plenário;
b) do ponto de vista prático, não haveria vantagem em realizar pagamentos diretamente aos fornecedores de serviços especializados. Os procedimentos administrativos para processamento das despesas se multiplicariam, posto que o pagamento de cada agência de propaganda poderia ser desdobrado em vários outros, a depender do quantitativo de fornecedores necessários à execução dos serviços demandados, incluindo a necessidade de verificação da situação fiscal de cada qual dos fornecedores especializados; e
c) a Secom, como órgão contratante, não possui relação direta com os fornecedores de serviços especializados. Os serviços especializados, atividades complementares nas contratações de publicidade, são indivisíveis e insuscetíveis de serem encarados como subcontratação. Assim sendo, não há amparo legal ou regulamentar que permita à Secom efetuar pagamentos diretamente aos fornecedores desses serviços.
Análise:
33. De fato, incorreu-se em erro na formulação deste item da diligência. Conquanto os itens 74 a 78 da instrução tenham feito referência à minuta do contrato que integrava o edital da Concorrência 1/2020 e ao Manual de Procedimentos da Secom (peça 11, p. 14-16) , o texto partiu do pressuposto de que havia contratos vigentes, celebrados após a edição do Acórdão 720/2018-TCU-Plenário, e que contrariavam as orientações do Tribunal, em conclusão que não poderia ser adotada.
34. Em razão da revogação da Concorrência 1/2020, conforme explicou a Secom, os termos da minuta de contrato que integrava o edital não foram transformados em ajustes. E os contratos vigentes são, em verdade, decorrentes de outra licitação, tendo sido celebrados anteriormente ao Acórdão 720/2018-TCU-Plenário do Tribunal. Por conseguinte, não estão submetidos aos ditames da deliberação, senão quanto aos aditivos celebrados no exercício de 2019, conforme já se esclareceu na análise do item anterior da diligência.
35. Diante do exposto, quanto ao presente item, perde razão a diligência do Tribunal. Deve-se ressaltar, no entanto, que a Secom se reportou, demonstrando-se contrária à prática de pagamento direto aos fornecedores de serviços especializados, o que, no entanto, não chegou a ser aventado pelo Tribunal. O questionamento se cingiu ao faturamento de tais serviços em nome do órgão público contratante, em procedimento que não guarda consonância com o multicitado Acórdão desta Corte.
Item 'c': manifestação sobre a proposta de procedimento formulada pela secretaria especializada do TCU, descrita a seguir, indicando possíveis implicações contrárias ao interesse público, caso adotada, especialmente, quanto à possibilidade de ela ser admitida pelo mercado publicitário sem que se incorra em excessos de tributação:
c.1) Procedimento alternativo: os prestadores de serviços especializados, como também os veículos de divulgação, emitiriam suas notas fiscais (e não faturamento) diretamente em nome do órgão público contratante, como cliente/anunciante, porém com as notas fiscais fazendo referência à agência de publicidade contratada e sendo apresentadas pelos veículos de divulgação e pelos fornecedores de atividades complementares à própria agência contratada, e não ao contratante. A agência ficaria responsável pela emissão de nota fiscal pelo valor dos seus honorários e comissões, quando houver, e pela emissão de fatura, ou outro documento de cobrança equivalente, pelo valor dos serviços prestados pelos veículos de divulgação e/ou pelos fornecedores de serviços especializados, na qual seriam discriminados e juntados os respectivos documentos fiscais de origem. Ao efetuar a liquidação da despesa, o órgão público contratante faria a retenção e o recolhimento dos tributos federais em nome da agência de publicidade, dos veículos de divulgação e dos demais prestadores de serviços relacionados na fatura ou no documento de cobrança equivalente, na proporção de suas receitas. E o pagamento seria realizado em nome da agência de publicidade, a quem competiria repassar aos veículos de divulgação e demais fornecedores de serviços especializados o quinhão de suas receitas, deduzido das retenções realizadas pelo órgão contratante.
Manifestação da Unidade Jurisdicionada sobre os indícios de irregularidades (peça 19, 10-12) :
a) a título de esclarecimentos iniciais (peça 19, p. 3-4) , a Secom teceu considerações acerca de alguns dispositivos da Lei 12.232/2010, que dispõem sobre as normas gerais para licitação e contratação pela administração de serviços de publicidade prestados por intermédio de agências de propaganda; da Lei 4.680/1965, que trata do exercício da profissão de Publicitário e de Agenciador de Propagandas; e do Decreto 57.960/1966, que regulamenta a Lei 4.680/1965, para afirmar que deles se depreendem as seguintes conclusões:
i. a contratação da publicidade estatal deve obrigatoriamente ser realizada por intermédio de agência de propaganda;
ii. a agência de propaganda é responsável por intermediar a veiculação do conteúdo nos veículos de divulgação e nos meios de comunicação; e
iii. os serviços especializados são considerados como serviços de publicidade.
b) reportando-se ao item da diligência, a Secom esclareceu que procedimento padrão por ela adotado para faturamento de despesas é o mesmo contemplado na primeira e na última parte da proposta sugerida pelo UT do Tribunal. Ou seja, a Secom já realiza os seguintes procedimentos:
Os prestadores de serviços especializados, como também os veículos de divulgação, emitiriam suas notas fiscais (e não faturamento) diretamente em nome do órgão público contratante, como cliente/anunciante, porém com as notas fiscais fazendo referência à agência de publicidade contratada e sendo apresentadas pelos veículos de divulgação e pelos fornecedores de atividades complementares à própria agência contratada, e não ao contratante;
Ao efetuar a liquidação da despesa, o órgão público contratante faria a retenção e o recolhimento dos tributos federais em nome da agência de publicidade, dos veículos de divulgação e dos demais prestadores de serviços relacionados na fatura ou no documento de cobrança equivalente, na proporção de suas receitas. E o pagamento seria realizado em nome da agência de publicidade, a quem competiria repassar aos veículos de divulgação e demais fornecedores de serviços especializados o quinhão de suas receitas, deduzido das retenções realizadas pelo órgão contratante.
c) os documentos fiscais são emitidos em nome da Secom e são apresentados às agências de propaganda responsáveis pelos serviços, que, então, os apresentam à Secom. As agências de propaganda emitem suas notas fiscais (em observância ao disposto no art. 16 da IN/RFB 1.234/2012 e ao art. 49 do Decreto 25.508/2005 SEF/DF) , em valor correspondente aos bens ou serviços executados pelos fornecedores [de serviços especializados] ou pelos veículos [de comunicação/divulgação] e à remuneração a ela devida, se houver. Tais documentos são enviados à Secom juntamente com a documentação fiscal/fatura do fornecedor ou do veículo, do Pedido de Inserção (PI) ou documento equivalente, do documento de comprovação de execução do serviço ou da veiculação e, ainda, do comprovante de entrega, quando couber;
d) a pretensão da proposta é alterar a forma como as agências de propaganda emitem a documentação fiscal de cobrança pelos serviços prestados, e não, propriamente, o modelo de faturamento e/ou liquidação da despesa, visto que já são processados nos termos propostos, com uma diferenciação: não existe segregação dos serviços em documentos distintos emitidos pelas agências contratadas. Isto em razão de que os serviços de publicidade, prestados nos moldes da Lei 12.232/2010, possuem caráter coletivo indivisível de obra publicitária. Nesse sentido, o exemplo do art. 49 do Decreto 25.508/2005 SEF/DF (grifo no original) :
Art. 49. Nos serviços de propaganda e publicidade e de agenciamento de publicidade e propaganda, a base de cálculo compreenderá:
I - o preço dos serviços próprios de concepção, redação, produção, planejamento de campanhas ou sistemas de publicidade, elaboração de desenhos, textos e demais materiais publicitários;
II - o valor das comissões ou dos honorários relativos à veiculação em geral, realizada por ordem e conta do cliente;
III - o valor das comissões ou dos honorários cobrados sobre o preço dos serviços relacionados no inciso I deste artigo, quando executados por terceiros, por ordem e conta do cliente;
IV - o valor das comissões ou dos honorários cobrados sobre a aquisição de bens ou contratação de serviços por ordem e conta do cliente;
V - o preço dos serviços próprios de pesquisa de mercado, promoção de vendas, relações públicas e outros ligados às suas atividades;
VI - o valor das comissões ou dos honorários cobrados sobre reembolsos de despesas decorrentes de pesquisas de mercado, promoção de vendas, relações públicas, viagens, estadas, representação e outros dispêndios feitos por ordem e conta do cliente.
Parágrafo único. No agenciamento de publicidade e propaganda, a aquisição de bens e os serviços de terceiros serão individualizados e inequivocamente demonstrados ao cliente por ordem e conta de quem foram efetuadas as despesas, mediante documentação hábil e idônea, sob pena de integrar-se à base de cálculo.
e) em termos práticos, portanto, a segregação das despesas não traria ganhos à Administração Pública, porquanto onera a operação que hoje é realizada de forma individualizada, porém concentrada em único documento: a nota fiscal emitida pela agência contratada, que é a destinatária do crédito público;
f) o Poder Público, na qualidade de anunciante, quando liquida a fatura dos serviços de publicidade, retém na fonte os tributos federais devidos tanto pela agência de propaganda quanto pelos demais veículos de comunicação. O procedimento adotado - similar ao que está sendo proposto -, obedece aos regramentos legais, tributários e financeiros, bem como está em consonância com a Lei 12.232/2010, que estabelece que todos os custos e as despesas do serviço de publicidade serão apresentados ao Poder Público da seguinte maneira:
Art. 15. Os custos e as despesas de veiculação apresentados ao contratante para pagamento deverão ser acompanhados da demonstração do valor devido ao veículo, de sua tabela de preços, da descrição dos descontos negociados e dos pedidos de inserção correspondentes, bem como de relatório de checagem de veiculação, a cargo de empresa independente, sempre que possível.
Parágrafo único. Pertencem ao contratante as vantagens obtidas em negociação de compra de mídia diretamente ou por intermédio de agência de propaganda, incluídos os eventuais descontos e as bonificações na forma de tempo, espaço ou reaplicações que tenham sido concedidos pelo veículo de divulgação.
g) além disso, o legislador elegeu a substituição tributária regressiva, quando as pessoas ocupantes das posições anteriores nas cadeias de produção e circulação são substituídas no dever de pagar tributo por aquelas que ocupam as posições posteriores nessas mesmas cadeias, como técnica a ser utilizada no tocante aos serviços de publicidade, conforme o art. 15 do Decreto 57.690/1966, que regulamenta a Lei 4.680/1965:
Art. 15. O faturamento da divulgação será feito em nome do Anunciante, devendo o Veículo de Divulgação remetê-lo à Agência responsável pela propaganda.
h) a Secom, ao interpretar a sistemática tributária dos serviços de publicidade, exige que as notas fiscais dos veículos de divulgação e dos fornecedores de serviços especializados sejam emitidas em seu nome, uma vez que ela é a cliente única dos serviços prestados e contratados e as agências de publicidade são as únicas contratadas diretamente;
i) neste segmento, não se pode perder de vista que o destinatário final da proposta do Tribunal não é a Secom, tampouco a Administração Pública, porquanto não é o órgão contratante que emite a nota fiscal, e sim a agência de propaganda contratada. Ao Poder Público caberia tão somente impelir o particular a adotar determinado procedimento que, à primeira vista, vai de encontro com o conceito de administração pública gerencial e ao princípio da eficiência. Ao reter os tributos da agência de propaganda prestadora de serviços, em conjunto com as parcelas devidas por todos os veículos de comunicação e pelos serviços especializados contratados, há efetiva racionalização da administração gerencial e tributária, conforme estabelecido na própria norma; e
j) nessa linha de raciocínio, entende-se que a proposta oneraria sobremaneira as atividades já desempenhadas e consolidadas e que se encontram em conformidade com a legislação de regência. Ademais, aumentaria as atividades relacionadas à logística e à mão de obra, porquanto o órgão deverá realizar de maneira apartada atividades que atualmente são realizadas de forma conjunta e eficiente.
Análise:
36. A Secom concordou em grande parte com os procedimentos propostos pela UT do Tribunal, inclusive porque já os vem adotando, porém divergiu apenas quanto à sugestão para que a agência de propaganda emita sua nota fiscal apenas no que corresponder à sua própria remuneração, incluindo o valor de seus honorários e eventuais comissões, e emita fatura, ou outro documento de cobrança equivalente, pelo valor dos serviços prestados pelos veículos de divulgação e pelos fornecedores de serviços especializados, com a discriminação e a juntada dos respectivos documentos fiscais e comprovantes de execução dos serviços.
37. Segundo pontuou a Secom, a intenção da proposta apresentada é alterar a forma como as agências de propaganda efetuam a cobrança pelos seus serviços, passando a separá-lo em documentos distintos: uma nota fiscal da agência e um documento de cobrança com a relação das demais notas fiscais, que seguiriam apensadas. Tal procedimento diverge do modelo atual, no qual a agência de propaganda emite sua nota fiscal pelo valor total da operação, que corresponde à sua própria remuneração e à remuneração dos veículos de divulgação e dos fornecedores de serviços especializados, também com a anexação dos documentos fiscais e de comprovação dos serviços e/ou da veiculação à nota fiscal principal.
38. A Secom argumentou que a 'segregação' proposta não se coaduna com a Lei 12.232/2010, dado que os serviços de publicidade possuem caráter coletivo indivisível de obra publicitária, tendo recorrido, nesse sentido, à disciplina do art. 49 do Decreto 25.508/2005 SEF/DF, que regulamenta o Imposto sobre Serviços de Qualquer Natureza (ISS) no Distrito Federal.
39. Além disso, sob o aspecto prático, a Secom defendeu que a separação proposta não traria ganho à Administração Pública, porque oneraria as atividades que vêm sendo desempenhadas e que já estão consolidadas, concentradas em documento único: a nota fiscal emitida pela agência contratada, que é a destinatária do crédito público, em procedimentos que se encontram em conformidade com a legislação.
40. A Secom foi indagada, mediante diligência, em razão de figurar como órgão central do Sistema de Comunicação de Governo do Poder Executivo Federal, a quem compete, entre outras iniciativas, coordenar, normatizar e supervisionar a publicidade e o patrocínio dos órgãos e das entidades da Administração Pública Federal.
41. Em que pesem tais atribuições, deve-se discordar dos argumentos apresentados pela Secom e contrários à proposta da UT do Tribunal. O modelo sugerido não se insurge contra o caráter coletivo e indivisível da obra publicitária. O que se defende, diferentemente do que vem sendo praticado é, tão somente, que o faturamento da agência de propaganda contra a administração, no que tange aos fornecedores de serviços especializados e aos veículos de divulgação, seja feito por intermédio de um documento de cobrança, fatura ou outro documento equivalente, emitido pela própria agência, de tal modo que a nota fiscal da agência diga respeito apenas à sua própria remuneração (honorários e comissões) .
42. A proposta formulada não adentra no relacionamento entre agência de propaganda, veículo de divulgação e fornecedor de serviços, quanto mais em eventual quebra da unicidade dos serviços de publicidade. Inclusive, suscita a revisão do entendimento manifestado no subitem 9.3 do Acórdão 720/2018-TCU-Plenário, no sentido de admitir que as notas fiscais relativas aos serviços especializados possam ser emitidas em nome do órgão/entidade da administração pública contratante, da mesma forma como atualmente se faz com os veículos de divulgação.
43. Decerto que deixar de constar a remuneração dos serviços complementares, como também a remuneração dos veículos de divulgação, na nota fiscal da agência de propaganda, passando a ser relacionada em documento auxiliar, não interfere na dinâmica própria do mercado de publicidade e nem contraria as normas arguidas pela Secom.
44. O artigo 49 do Decreto Distrital 25.508/2005 cuida da base de cálculo para retenção do ISS nos serviços de propaganda e publicidade e de agenciamento de publicidade e propaganda. E não se consegue extrair do parágrafo único do referido artigo, ao qual a Secom deu destaque, no sentido de que 'no agenciamento de publicidade e propaganda, a aquisição de bens e os serviços de terceiros serão individualizados e inequivocamente demonstrados ao cliente por ordem e conta de quem foram efetuadas as despesas, mediante documentação hábil e idônea', vedação à separação dos documentos fiscais na forma proposta.
45. Também de se afastar o ônus que a fórmula proposta traria para a administração, quanto ao processamento das atividades, ou para a agência de publicidade, que teria de emitir um documento extra, no caso, o tal documento de cobrança, com a relação das notas fiscais dos fornecedores de serviços e dos veículos de divulgação.
46. Os atos administrativos de controle para liquidação e pagamento das despesas não sofreriam alteração quanto à necessidade de serem verificados os documentos fiscais da agência de publicidade, dos fornecedores e dos veículos de divulgação, assim como os comprovantes de execução das despesas. A agência de propaganda, por sua vez, teria que emitir um documento auxiliar de cobrança, além de sua própria nota fiscal, porém de forma sintética, com poucos elementos de informação (nome e CNPJ das empresas emitentes, número e valor da respectiva nota fiscal apensada ao documento) , sem incorrer em custos extras para elaboração.
47. Em defesa de seu ponto de vista, a Secom recorreu ainda ao art. 15 do Decreto 57.690/1966, que dispõe que 'o faturamento da divulgação será feito em nome do anunciante, devendo o veículo de divulgação remetê-lo à agência responsável pela propaganda', como sendo instituidor de um regime de substituição tributária regressiva incidente sobre os serviços de publicidade. Entretanto, sem que se adentre nos meandros do Direito Tributário, a proposta apresentada pelo Tribunal não interfere no faturamento da divulgação, quanto a ser feito ou não em nome do anunciante e remetido ou não à agência de propaganda, de tal modo que não procede a argumentação.
48. Ao esclarecer que a agência de publicidade emite sua nota fiscal pelo valor correspondente à sua própria remuneração e à remuneração dos fornecedores de serviços especializados e dos veículos de divulgação, a Secom disse que o procedimento está em consonância com o art. 16 da IN/RFB 1.234/2012 e com o art. 49 do Decreto 25.508/2005, do Distrito Federal.
49. Entretanto, a Secom não explicou a razão pela qual o procedimento por ela adotado - tendo sido esse o principal motivo do item 'a' da diligência do Tribunal - dispensa o 'documento de cobrança' ao qual se refere o item 11.1.3.1 do seu Manual de Procedimento das Ações de Publicidade, conforme se transcreve a seguir (peça 10, p. 23) :
'11.1.3.1 Deverá ser observada a obediência ao disposto no art. l6 da Instrução Normativa RFB n° 1.234/2012, na emissão de documento de cobrança a ser encaminhado à SECOM pela agência.'
50. Porém não soaria desarrazoada conclusão no sentido de que o referido documento de cobrança, que seria encaminhado pela agência contratada à Secom, se confunde com a própria nota fiscal da agência de propaganda. Nesse ponto, revisitando a IN/RFB 1.234/2012, tem-se as seguintes disposições em relação aos serviços de propaganda e publicidade:
'Da Propaganda e Da Publicidade
Art. 16. Nos pagamentos referentes a serviços de propaganda e publicidade a retenção será efetuada em relação à agência de propaganda e publicidade e a cada uma das demais pessoas jurídicas prestadoras do serviço, sobre o valor das respectivas notas fiscais.
§ 1º Na hipótese de que trata o caput, a agência de propaganda deverá apresentar, ao órgão ou à entidade, documento de cobrança, do qual deverão constar, no mínimo:
I - o nome e o número de inscrição no CNPJ de cada empresa emitente de nota fiscal, listada no documento de cobrança; e
II - o número da respectiva nota fiscal e o seu valor.
§ 2º No caso de diversas notas fiscais de uma mesma empresa, os dados a que se refere o inciso I do § 1º poderão ser indicados apenas na linha correspondente à 1ª (primeira) nota fiscal listada.
§ 3º O valor do imposto e das contribuições retido poderá ser deduzido pela empresa emitente da nota fiscal, na forma do art. 9º, na proporção de suas receitas, devendo o comprovante anual de retenção de que trata o art. 37 ser fornecido em nome de cada empresa beneficiária.
§ 4º A retenção, na forma deste artigo, implica a dispensa da retenção do IR na fonte de que trata o caput e o inciso II do art. 53 da Lei nº  7.450, de 23 de dezembro de 1985.'
51. A par do que dispõem o §1º e os incisos I e II, do art. 16 da IN/RFB 1.234/2012, pode-se concluir que o procedimento proposto pelo Tribunal, no sentido de que seja emitido pela agência de propaganda, além de sua própria nota fiscal, um documento de cobrança (fatura ou equivalente) , contendo a relação de todas as notas fiscais relativas aos serviços prestados pelos veículos de divulgação e pelos fornecedores de serviços não é sem razão. Mas não se pode afastar a possibilidade de a nota fiscal da agência de propaganda fazer as vezes do documento de cobrança ou de outro documento de faturamento equivalente. Veja-se o que diz a Wikipedia a respeito dos conceitos (peça 24) :
'A nota fiscal é um documento fiscal que tem por finalidade o registro de uma transferência de propriedade sobre um bem ou uma atividade comercial prestada por uma empresa a uma pessoa física ou outra empresa (...) 
Uma fatura é um documento comercial que representa a venda para clientes domiciliados em território nacional. No Brasil usa-se também como documento fiscal, quando inclui elementos da legislação fiscal, principalmente as do IPI-ICMS-ISSQN. Nesse caso o formulário denomina-se 'nota fiscal/fatura' Em geral, a fatura só é emitida para pagamentos ainda não efetuados (vendas a prazo ou contra apresentação) . Nela são discriminados todos os itens comprados na operação, e por isso, a fatura também é usada como controle. Nesse caso assemelha-se a um romaneio, que é um documento comercial (...) '
52. O subitem 9.3 do Acórdão 720-2018-TCU-Plenário dispôs que, ' (...) por falta de amparo legal, os serviços complementares prestados por empresas subcontratadas por agências de publicidade, que não estejam prestando serviços de veiculação, não podem ser faturados diretamente em nome do órgão/entidade da administração pública contratante.'
53. Sob os mesmos termos, a consulta formulada pelo TSE, indagando se ' (...) a previsão contida no item 2.6 da NPAP autoriza que as empresas subcontratadas por agências de publicidade para prestação de serviços complementares (...) faturem os referidos serviços diretamente em nome do órgão/entidade da administração pública contratante.'
54. No modelo que se propõe, que preserva a prática consolidada pelo mercado de propaganda e publicidade e que se assemelha aos procedimentos adotados pela Secom, senão quanto à recomendação para emissão de documento de cobrança à parte, o que se defende é a possibilidade de emissão, pelos fornecedores de serviços especializados, de nota fiscal - e não de faturamento - diretamente em nome do órgão ou entidade contratante, como já fazem os veículos de divulgação e de comunicação.
55. Porque a preocupação que guiou a deliberação adotada pelo Tribunal não parece ter sido propriamente vedar a emissão de nota fiscal em nome do órgão ou entidade contratante, mas evitar que o faturamento e o pagamento direto para o prestador dos serviços especializados viessem a estabelecer algum tipo de relação obrigacional entre a administração e o fornecedor, que não se submeteu a um processo regular de contratação.
56. Veja-se nesse sentido o seguinte excerto do Voto do Ministro-Substituto Marcos Bemquerer Costa, no bojo do Acórdão 720/2018-TCU-Plenário, tratando da criação de possível vínculo informal entre a administração e empresas que não passaram pelo crivo da licitação:
'22. Assim sendo, acompanhando a unidade técnica, proponho que seja respondido ao consulente para o primeiro questionamento que, por falta de amparo legal, os serviços complementares prestados por empresas subcontratadas por agências de publicidade, que não estejam prestando serviços de veiculação, não podem ser faturados diretamente em nome do órgão/entidade da administração pública contratante.
23. Resposta no sentido inverso possibilitaria a criação de um vínculo informal por parte do ente estatal contratante com empresas que não passaram pelo crivo da licitação, situação contrária a diversos princípios que regem a administração pública, em especial aos da legalidade, da impessoalidade, da moralidade, da igualdade, da publicidade e da probidade administrativa.'
57. Sob aspecto distinto, reportando-se à hipótese de os empenhos e pagamentos virem a ser realizados em nome dos fornecedores de serviços especializados, as razões expostas no Voto-Revisor do Ministro Augusto Sherman Cavalcanti, que divergiu do relator original e acolheu as conclusões da Selog:
'19. A matéria em exame trata da aplicação das normas de Direito Financeiro e Contabilidade Pública ou, mais simplesmente, das normas que disciplinam a gestão de recursos públicos. Em especial, examina-se o disciplinamento da realização da despesa pública, ou seja, o momento em que os recursos deixam os cofres públicos em contraprestação a bens ou serviços adquiridos para concretizar as finalidades do Estado e as políticas públicas. Não custa repisar que tais normas têm caráter cogente e que sua aplicação deve estar emoldurada pelo princípio da legalidade, exatamente porque tratam de disciplinar o 'momento crítico' em que recursos públicos 'deixam os cofres públicos'. Esse é, portanto, o norte que deve ser seguido na solução do problema posto.
20. Conforme demonstrado nos pareceres, a legislação prevê apenas duas possibilidades em que é permitido o faturamento direto pela subcontratada em nome da Administração: na prestação de serviços de veiculação (art. 15 do Decreto 57.690/1966) e na subcontratação de microempresas e empresas de pequeno porte (Lei Complementar 123/2006) . Defende a Selog que o silêncio da lei torna sem amparo a extensão do procedimento às demais situações.
21. Concordo com a posição da Selog. A falta de disciplinamento das demais situações não se trata de lacuna a ser suprida, mas de silêncio eloquente. Ou seja, 'se a lei não disse, é porque não quis dizer'. Em matéria de Direito Financeiro, não se pode equiparar o proceder do gestor público ao de um gestor privado, a quem é permitido fazer tudo o que não é proibido. Aliás, essa é uma questão de segurança jurídica para o próprio gestor público. E, se assim não fosse, não estariam o Ministro de Estado do Turismo e a Embratur buscando a orientação desta Corte.
22. Sob o enfoque da natureza das normas que regulam a realização de despesa e do princípio da legalidade, tem-se que o procedimento excepcional suscitado na consulta somente pode ser admitido se previsto em lei ou regulamento. E é exatamente isso que ocorre na exceção trazida pelo Relator, o art. 48, II e § 2º, da Lei Complementar 123/2006, que assim dispõe:
'Art. 48. Para o cumprimento do disposto no art. 47 desta Lei Complementar, a administração pública:
[...]
II - poderá, em relação aos processos licitatórios destinados à aquisição de obras e serviços, exigir dos licitantes a subcontratação de microempresa ou empresa de pequeno porte;
 (...) 
§ 2º Na hipótese do inciso II do caput deste artigo, os empenhos e pagamentos do órgão ou entidade da administração pública poderão ser destinados diretamente às microempresas e empresas de pequeno porte subcontratadas. (Grifo do Revisor.) 
23. Veja-se que o procedimento excepcional encontra-se precisa e completamente regulado do ponto de vista da realização da despesa. Ou seja, caso haja a subcontratação de microempresa ou EPP, a norma autoriza o gestor a empenhar e pagar diretamente a subcontratada. Ora, foi necessário que a lei autorizasse explicitamente a adoção do procedimento no caso das microempresas e EPPs. Isso indica que não há como extrapolar esse procedimento para outras situações não fundamentadas em legislação. Confirma-se, assim, que as normas de pagamento da despesa devem ser aplicadas nos estritos limites de suas previsões.'
58. A própria Secom, em resposta ao item 'b' da diligência, quando se indagou à Secretaria sobre as razões que a levaram a admitir que os serviços especializados fossem faturados diretamente em seu nome, referiu-se ao pagamento direto das despesas aos fornecedores, o que sequer chegara a ser suscitado pelo Tribunal (peça 19, p. 9) :
'21. No tocante ao processamento do pagamento, tem-se que do ponto de vista prático, inexistem vantagens em realizar os pagamentos a fornecedores de serviços especializados de forma direta, visto que os procedimentos administrativos para seu processamento se multiplicariam sobremaneira. Isto porque, o pagamento de cada agência de propaganda contratada poderia ser desdobrado em muitos outros, a depender do quantitativo de fornecedores necessários à execução dos serviços demandados. Ademais, isto configuraria a necessidade de verificação da situação fiscal de cada um dos fornecedores especializados, situação esta que o órgão não suportaria, nem em termos logísticos, nem em termos de insumos humanos para a realização de tais tarefas.'
59. Conforme se depreende, as referências à emissão de nota fiscal e ao faturamento dos serviços às vezes se confundem. Porém a preocupação mais relevante é assegurar que os procedimentos adotados não incorram em ônus indevidos para a administração, no tocante aos procedimentos de licitação, empenho, liquidação e pagamento das despesas.
60. A emissão de notas fiscais em nome do órgão/entidade contratante pelos fornecedores de serviços especializados, desde que as apresentem à agência de propaganda contratada, a quem compete consolidar os documentos - em documento de cobrança à parte ou em sua própria nota fiscal - juntar os comprovantes de execução dos serviços e os apresentar à administração para liquidação e pagamento das despesas, com a retenção de tributos em nome de cada qual dos beneficiários e o repasse do valor líquido devido à agência contratada, que, por sua vez, deve se apropriar de sua cota de remuneração (honorários e comissões) e repassar aos prestadores dos serviços o montante correspondente às suas respectivas contraprestações, entende-se que não violaria a intenção do Acórdão 720/2018, do Plenário do Tribunal. 
61. Da mesma forma, não viola a parte dispositiva do Acórdão 720/2018-TCU-Plenário, na medida em que o item 9.3 daquele Acórdão foi no sentido de que os serviços complementares prestados por empresas subcontratadas por agências de publicidade, que não estejam prestando serviços de veiculação, não podem ser faturados diretamente em nome do órgão/entidade da administração pública contratante, ou seja, não houve disposição de que as notas fiscais não poderiam ser emitidas em nome do órgão contratante. Portanto, entende-se não ser o caso de modificação do Acórdão, mas de responder ao consulente, no presente processo, com maior detalhamento sobre a questão, modulando com maior propriedade os termos estabelecidos pelo Acórdão 720/2018-TCU-Plenário.
62. Ademais, trata-se de procedimento já experimentado e endossado pela Secom, do qual não decorrem bitributação - posto que em conformidade com as regras da IN/RFB 1.234/2012 - e ônus indevidos para a administração, justamente porque não envolve o faturamento direto dos serviços, no sentido de apresentação de documento para pagamento das despesas, em nome do órgão/entidade contratante.
CONCLUSÃO
63. Em razão do que foi exposto, em que pese a conclusão de que não decorre, necessariamente, do item 2.6 das Normas Padrão da Atividade Publicitária, conforme arguiu o Consulente, fundamentação legal para o faturamento dos serviços especializados diretamente em nome do órgão e/ou entidade contratante, porém considerando:
63.1. a prática consolidada pelo mercado publicitário, quanto à forma de emissão das notas fiscais pelos fornecedores de serviços especializados e pelos veículos de divulgação;
63.2. os esclarecimentos apresentados pela Secom quanto à proposta para tratamento das despesas com propaganda e publicidade contratadas pelos órgãos e entidades da Administração Pública Federal formulada pela Unidade Técnica do Tribunal;
63.3. que os procedimentos propostos não interferem na relação entre a agência de propaganda contratada, os veículos de divulgação e os fornecedores de serviços especializados, sendo assim, não contrariam as disposições da Lei 12.232/2010; e
63.4. que as regras estatuídas pela IN/RFB 1.234/2012, em especial quanto à exigência de emissão de documento auxiliar de cobrança pela agência de propaganda, não propiciam incidência cumulativa de impostos e/ou dupla tributação, mas apenas antecipação de recolhimento dos tributos federais nos pagamentos realizados pelos órgãos e entidades da administração pública.
64. Ratifique-se, com alteração apenas quanto à possibilidade de o documento de cobrança ser substituído pela própria nota fiscal da agência de propaganda, a proposta de tratamento alternativo aos mandamentos do Acórdão 720/2018-TCU-Plenário, nos seguintes termos:
64.1. Os prestadores de serviços especializados, como também os veículos de divulgação, emitem suas notas fiscais (não 'faturamento') diretamente em nome do órgão público contratante, como cliente/anunciante, porém com as notas fiscais fazendo referência à agência de publicidade contratada e sendo apresentadas pelos veículos de divulgação e pelos fornecedores de serviços especializados à própria agência contratada, e não ao contratante;
64.2. A agência fica responsável pela emissão de fatura ou outro documento de cobrança equivalente pelo valor dos serviços prestados pelos veículos de divulgação e pelos fornecedores de serviços especializados, discriminando e juntando os respectivos documentos fiscais de origem, e pela emissão de nota fiscal pelo valor dos seus honorários e comissões, quando houver, e pela apresentação para pagamento pela administração, juntamente com os documentos comprobatórios da execução dos serviços. A fatura ou o documento de cobrança pode ser dispensado no caso em que as informações dos serviços prestados pelos veículos de divulgação e pelos fornecedores de serviços especializados forem discriminadas na nota fiscal da agência de propaganda;
64.3. O órgão público contratante, ao efetuar a liquidação da despesa, procede com a retenção e o recolhimento dos tributos federais em nome da agência de publicidade, dos veículos de divulgação e dos demais prestadores de serviços relacionados na fatura ou no documento de cobrança equivalente ou ainda na própria nota fiscal da agência, na proporção de suas receitas; e
64.4. O pagamento é realizado em nome da agência de publicidade, a quem compete repassar aos veículos de divulgação e fornecedores de serviços especializados o quinhão de suas receitas, deduzido das retenções realizadas pelo órgão contratante.
65. Admita-se a emissão de notas fiscais (mas não 'faturamento') pelos prestadores de serviços especializados diretamente em nome do órgão público contratante, à semelhança do que já ocorre com os serviços de divulgação; e
66. Responda-se ao órgão Consulente sobre a deliberação.
PROPOSTA DE ENCAMINHAMENTO
67. Ante todo o exposto, submetem-se os autos à consideração superior, propondo:
67.1. conhecer da consulta, por preencher os requisitos de admissibilidade previstos nos art. 264, inciso IV, §§ 1º e 2º, e art. 265 do Regimento Interno do TCU;
67.2. responder ao consulente, Exmo. Sr. Luís Roberto Barroso, Ministro-Presidente do Tribunal Superior Eleitoral, que não decorre da previsão contida no item 2.6 da NPAP autorização para que as empresas subcontratadas por agências de publicidade para prestação de serviços complementares a que refere o § 1º do art. 2º da Lei nº 12.232/2010 faturem os referidos serviços diretamente em nome do órgão/entidade da administração pública contratante;
67.3. firmar entendimento, em complementação e esclarecimento ao item 9.3 do Acórdão 720/2018-TCU-Plenário, de que as notas fiscais dos fornecedores de serviços especializados, aos quais se refere o §1º do art. 2º da Lei 12/232/2010, podem ser emitidas diretamente em nome do órgão público contratante, à semelhança do que ocorre com os serviços de divulgação, cabendo à agência contratada recepcionar as notas fiscais e consolidar os referidos serviços especializados, como também os serviços de divulgação, em fatura ou documento de cobrança à parte - ou ainda, juntamente com seus honorários e comissões, em sua própria nota fiscal - e  apresentá-lo, atrelado às notas fiscais de origem e aos documentos de comprovação da execução dos serviços, para ser liquidado e pago pela administração, que deve fazê-lo diretamente à agência contratada, deduzido das retenções tributárias devidas na proporção das receitas de cada qual, ficando a agência responsável pela apropriação de sua própria remuneração (honorários e comissões, quando houver) e pelo repasse do quinhão das receitas devidas aos fornecedores de serviços especializados e aos veículos de divulgação;
67.4. informar ao Consulente e à Secretaria Especial de Comunicação do Ministério das Comunicações (Secom/MCom) o acórdão que vier a ser proferido, destacando que os respectivos relatório e voto poderão ser acessados por meio do endereço eletrônico www.tcu.gov.br/acordaos; e
67.5. arquivar os presentes autos, com fulcro no art. 169, inciso V, do Regimento Interno do TCU, c/c o art. 33 da Resolução-TCU 259/2014."
É o relatório.

não há

Não atuou.

CONSULTA. PRESIDENTE DO TRIBUNAL SUPERIOR ELEITORAL. FATURAMENTO DOS SERVIÇOS COMPLEMENTARES DE PUBLICIDADE REGIDOS PELA LEI 12.232/2010. REVISÃO DE ENTENDIMENTO SOBRE PROCEDIMENTOS PARA EMISSÃO DE NOTAS FISCAIS DOS FORNECEDORES DE SERVIÇOS ESPECIALIZADOS EM NOME DO ÓRGÃO CONTRATANTE. POSSIBILIDADE DE EMISSÃO DE NOTAS FISCAIS PELOS PRESTADORES DE SERVICOES ESPECIALIZADOS EM NOME DO ÓRGÃO PÚBLICO CONTRATANTE. CONHECIMENTO. RESPOSTA AO CONSULENTE.

CONSULTA (CONS)

Secretaria de Controle Externo de Aquisições Logísticas (Selog).

Trata-se de consulta formulada pelo então Presidente do Tribunal Superior Eleitoral (TSE) , Ministro Luís Roberto Barroso, acerca da forma de faturamento dos serviços complementares de publicidade regidos pela Lei 12.232/2010, nos seguintes termos (peça 3) :
"Levando-se em conta a eficácia normativa vinculante das Normas-Padrão da Atividade Publicitária (NPAP) , nos termos do art. 7º do Decreto nº 57.690/66, regulatório da Lei nº 4.680/65 - adotado no âmbito dos contratos de publicidade na forma do art. 1º, § 2º, da Lei nº 12.232/2010 , questiona-se se a previsão contida no item 2.6 da NPAP autoriza que as empresas subcontratadas por agências de publicidade para prestação de serviços complementares a que aduz o § 1º do art. 2º da Lei nº 12.232/2010 faturem os referidos serviços diretamente em nome do órgão/entidade da administração pública contratante."
A Assessoria Jurídica do TSE contextualiza a consulta, relatando que elaborou minuta de concorrência para contratação de serviços de publicidade em harmonia com o disposto no Acórdão 720/2018-TCU-Plenário, o qual determina que os serviços complementares prestados por empresas subcontratadas por agências de publicidade, que não estejam prestando serviços de veiculação, não podem ser faturados diretamente em nome do órgão/entidade da administração pública contratante (peça 4) .
Entretanto, após diligências ao mercado, contatou-se que os órgãos públicos e as agências de publicidade não se adaptaram ao referido acórdão e têm afastado o entendimento do TCU sob o argumento de ocorrência de incidência tributária em cascata em relação aos valores pagos pela Administração. Tanto o montante pago à agência pela Administração (comissão da agência somada aos serviços prestados por terceiros) , quanto os pagamentos realizados pela agência aos seus fornecedores, estariam sendo tributados, havendo, portanto, dupla tributação sobre o mesmo fato gerador. 
Após manifestação da Secretaria de Controle Externo de Aquisições Logísticas, autorizei a realização de diligência à Secretaria de Comunicação da Presidência da República (peça 14) para que se manifestasse quanto às conclusões daquela unidade, em razão de suas competências de normatização e supervisionamento da publicidade dos órgãos e entidades da Administração Pública Federal e dos possíveis impactos da decisão do Tribunal.
***
Passo a decidir. 
Primeiramente, quanto à admissibilidade, verifico que a consulta, formulada por autoridade que possui legitimidade para tanto, destina-se a elucidar dúvida suscitada na aplicação de dispositivos legais e regulamentares concernentes à matéria de competência do Tribunal e não a examinar atos administrativos concretos quanto a aspectos de legalidade, legitimidade ou economicidade.
Sendo assim, conheço da consulta, uma vez satisfeitos os requisitos de admissibilidade previstos no art. 264, inciso VI, §§ 1º e 2º, e no art. 265 do Regimento Interno.
Quanto ao mérito, concordo com a análise empreendida pela secretaria especializada, transcrita no relatório precedente, razão pela qual incorporo seus fundamentos às minhas razões de decidir, sem prejuízo das seguintes considerações.
O objeto da consulta diz respeito à forma de faturamento das atividades complementares classificadas como "serviços especializados", segundo conceitos estabelecidos no art. 2º da Lei 12.232/2010, in verbis: 
"Art. 2º Para fins desta Lei, considera-se serviços de publicidade o conjunto de atividades realizadas integradamente que tenham por objetivo o estudo, o planejamento, a conceituação, a concepção, a criação, a execução interna, a intermediação e a supervisão da execução externa e a distribuição de publicidade aos veículos e demais meios de divulgação, com o objetivo de promover a venda de bens ou serviços de qualquer natureza, difundir ideias ou informar o público em geral. 
§1º Nas contratações de serviços de publicidade, poderão ser incluídos como atividades complementares os serviços especializados pertinentes:
I - ao planejamento e à execução de pesquisas e de outros instrumentos de avaliação e de geração de conhecimento sobre o mercado, o público-alvo, os meios de divulgação nos quais serão difundidas as peças e ações publicitárias ou sobre os resultados das campanhas realizadas, respeitado o disposto no art. 3º desta Lei; II - à produção e à execução técnica das peças e projetos publicitários criados; 
III - à criação e ao desenvolvimento de formas inovadoras de comunicação publicitária, em consonância com novas tecnologias, visando à expansão dos efeitos das mensagens e das ações publicitárias. (...) "
O assunto foi tratado no âmbito deste Tribunal por ocasião de consulta acerca do mesmo tema realizada pelo então Ministro do Turismo e julgada pelo Acórdão 720/2018-TCU-Plenário (Relator Ministro-substituto Marcos Bemquerer) . 
Na oportunidade, o Tribunal entendeu que por ausência de autorização expressa na Lei 12.232/2010, os serviços complementares prestados por empresas subcontratadas por agências de publicidade, que não estivessem prestando serviços de veiculação, não poderiam ser faturados diretamente em nome do órgão/entidade da administração pública contratante.
Na ocasião, o Tribunal não conheceu da consulta em relação ao seu segundo quesito, relativo à situação tributária das agências de publicidade, caso as subcontratadas emitissem notas fiscais diretamente ao contratante, por entender não ser a matéria de competência desta Corte.
O assunto retorna à pauta deste Colegiado em virtude da constatação do Tribunal Superior Eleitoral de que os contratos de publicidade da administração pública em sua maioria não seguem o entendimento atual do Tribunal.
A controvérsia em torno do faturamento decorre do fato de que as agências de publicidade contratadas pelo Poder Público, quando utilizam serviços de fornecedores, recebem apenas "comissão de agência" (honorários) , nos termos do Capítulo IV da Lei 4.680/1965, aplicável às licitações e contratos de publicidade de forma complementar. De tal modo que, na hipótese de faturamento pela agência do valor integral dos serviços de publicidade (correspondente ao valor dos serviços de terceiros acrescido da comissão da agência) , haveria incidência de tributos sobre o valor total da fatura, podendo ensejar situação em que o custo dos tributos poderia ser até superior à comissão da agência.
Em consonância com a necessidade preconizada pelo artigo 8º do Decreto 9.830/2019, ao regulamentar o art. 20 da Lei de Introdução às Normas do direito Brasileiro, que dispõe que na interpretação de normas sobre gestão pública, serão considerados os obstáculos, as dificuldades reais do agente público e as exigências das políticas públicas a seu cargo, sem prejuízo dos direitos dos administrados, compreendo que a matéria deve ser revisitada à luz das informações trazidas nos autos, levando-se em conta em especial, os esclarecimentos prestados pela Secretaria de Comunicação social da Presidência da República.  
Passo à análise da matéria. 
Os contratos de publicidade têm como principal característica a relação entre cliente, agência de publicidade e terceiros prestadores de serviços complementares, na qual a agência executa diretamente os serviços de publicidade propriamente ditos e intermedeia a contratação de terceiros para os serviços especificados pela Lei 12.232/2010.
No tocante aos serviços prestados pelos veículos de divulgação, não resta dúvidas quanto à possibilidade de faturamento direto em nome do contratante/anunciante em função do disposto no Decreto 57.690/1965, que regulamenta o exercício da profissão de Publicitário e de Agenciador de Propaganda, em seu art. 15: "o faturamento da divulgação será feito em nome do anunciante, devendo o veículo de divulgação remetê-lo à agência responsável pela propaganda".
Ora, como bem expõe a unidade especializada, aparentemente, embora os serviços prestados pelos veículos de divulgação sejam responsáveis pela consecução da atividade-finalística da propaganda, a própria veiculação dos anúncios, não parece haver razão para o Decreto em comento tratá-los de forma diferente dos serviços especializados. No primeiro caso, especificando a regra de faturamento; no segundo caso, deixando as chamadas atividades complementares da publicidade sem previsão quanto à forma de faturamento dos serviços. 
O entendimento da Selog é de que a ausência de regra para faturamento dos serviços especializados no Decreto 57.690/1965 pode ser explicada pelo fato de que a Lei 4.680/1965, regulamentada pelo referido Decreto, "dispõe sobre o exercício da profissão de Publicitário e de Agenciador de Propaganda e dá outras providências", e, sendo assim, não haveria razão para a lei em comento tratar dos fornecedores de serviços especiais complementares à atividade de publicidade, como de fato não fez. 
No tocante à eficácia normativa das Normas-Padrão da Atividade Publicitária (NPAP) invocada pelo Consulente, a Selog concluiu não ser possível utilizá-las como suporte para endossar o faturamento dos serviços prestados pelos fornecedores especializados diretamente em nome dos órgãos e entidades contratantes, como questionado pelo consulente.
O art. 7º do Decreto 57.690/1966, com redação do Decreto 4.563/2002, assim dispõe:
'Art. 7º Os serviços de propaganda serão prestados pela Agência mediante contratação, verbal ou escrita, de honorários e reembolso das despesas previamente autorizadas, tendo como referência o que estabelecem os itens 3.4 a 3.6, 3.10 e 3.11, e respectivos subitens, das Normas-Padrão da Atividade Publicitária, editadas pelo CENP - Conselho Executivo das Normas-Padrão, com as alterações constantes das Atas das Reuniões do Conselho Executivo datadas de 13 de fevereiro, 29 de março e 31 de julho, todas do ano de 2001, e registradas no Cartório do 1º Ofício de Registro de Títulos e Documentos e Civil de Pessoa Jurídica da cidade de São Paulo, respectivamente sob nº 263447, 263446 e 282131.'
Nos itens e subitens especificados, as NPAP tratam das relações entre anunciantes e agências de publicidade, em especial quanto aos custos e às espécies de remuneração das agências, sob as formas de desconto-padrão, honorários percentuais incidentes sobre os serviços de terceiros e honorários de valor fixo (fees) , sem referência à forma de faturamento dos serviços especializados. De tal modo que, ainda que se pudesse endossar a argumentação de que o art. 7º do Decreto 57.690/1996 confere eficácia de Lei às normas-padrão da atividade publicitária, o dispositivo remonta tão somente às fórmulas de remuneração das agências explicitadas nas referidas normas, sem se reportar ao item 2.6 especificado, o qual, em tese, permitiria o faturamento direto dos serviços especializados em nome do órgão contratante.
Sendo assim, acato a proposta da Selog de responder ao órgão consulente que não decorre da previsão contida no item 2.6 da NPAP autorização para que as empresas subcontratadas por agências de publicidade para prestação de serviços complementares, às quais se refere o §1º do art. 2º da Lei 12.232/2010, faturem os referidos serviços diretamente em nome do órgão/entidade da administração pública contratante. 
Ouvida a Secretaria de Comunicação Social da Presidência da República (Secom) , verificou-se que a unidade recorre ao conceito do art. 3º, caput, da Lei 4.680/1965, que diz ser a agência de propaganda "pessoa jurídica especializada na arte e na técnica publicitárias, que, através de especialistas, estuda, concebe, executa e distribui propaganda aos veículos de divulgação, por ordem e conta de clientes anunciantes, com o objetivo de promover a venda de produtos e serviços, difundir ideias ou informar o público a respeito de organizações ou instituições colocadas a serviço desse mesmo público", para argumentar que as atividades inerentes ou complementares a uma ação publicitária somente são efetivadas por ordem e conta do anunciante, de forma que tudo se passa mediante sua efetiva participação.
A Secom entende, à luz do §1º do art. 2° da Lei 12.232/2010, que os serviços de publicidade contemplam tanto a distribuição de publicidade aos veículos e demais meios de divulgação quanto os serviços especializados relacionados às atividades complementares. Sendo assim, aos serviços especializados pode ser aplicada a mesma dinâmica utilizada para recolhimento dos tributos dos veículos de divulgação.
A unidade informou que em decorrência de interpretação da sistemática tributária dos serviços de publicidade estatal, fundamentada em resposta à consulta realizada à Receita Federal do Brasil, vem exigindo que a nota fiscal dos veículos de divulgação seja emitida em nome da Secretaria, uma vez que ela é a cliente única dos serviços prestados e contratados. 
Assim o sendo, a Secom retém na fonte os tributos federais (IR, CSLL, COFINS, PIS/PASEP) , que devem ser pagos pelas agências de propaganda e pelos veículos de comunicação, de modo que não ocorra incidência cumulativa de impostos e/ou dupla tributação, mas apenas antecipação de recolhimento dos tributos federais nos pagamentos realizados pelos órgãos e entidades da administração pública. 
A mesma dinâmica de recolhimento de tributos é adotada pela Secom em relação aos serviços de fornecedores especializados, que também são espécies do serviço de publicidade.
A Secom defende que a emissão da nota fiscal de terceiro em nome das agências se revelaria descabida, pois não são elas as tomadoras de serviços dos veículos de comunicação e nem dos agentes especializados, que agem por conta e ordem do cliente: o Poder Público contratante.
Importante ressaltar que a preocupação norteadora da deliberação adotada pelo Tribunal não parece ter sido propriamente vedar a emissão de nota fiscal em nome do órgão ou entidade contratante, mas evitar que o faturamento e o pagamento direto para o prestador dos serviços especializados viessem a estabelecer algum tipo de relação obrigacional entre a administração e o fornecedor, que não se submeteu a um processo regular de contratação.
Além disso, buscou-se assegurar que os procedimentos adotados não incorram em ônus indevidos para a administração, no tocante aos procedimentos de licitação, empenho, liquidação e pagamento das despesas.
Veja-se, nesse sentido, o seguinte excerto do Voto do Ministro-Substituto Marcos Bemquerer Costa, no bojo do Acórdão 720/2018-TCU-Plenário, tratando da criação de possível vínculo informal entre a Administração e empresas que não passaram pelo crivo da licitação:
"22. Assim sendo, acompanhando a unidade técnica, proponho que seja respondido ao consulente para o primeiro questionamento que, por falta de amparo legal, os serviços complementares prestados por empresas subcontratadas por agências de publicidade, que não estejam prestando serviços de veiculação, não podem ser faturados diretamente em nome do órgão/entidade da administração pública contratante.
23. Resposta no sentido inverso possibilitaria a criação de um vínculo informal por parte do ente estatal contratante com empresas que não passaram pelo crivo da licitação, situação contrária a diversos princípios que regem a administração pública, em especial aos da legalidade, da impessoalidade, da moralidade, da igualdade, da publicidade e da probidade administrativa."
Por sua vez, as razões expostas no Voto-Revisor do Ministro Augusto Sherman Cavalcanti abrangem o pagamento da despesa:
"22.	Sob o enfoque da natureza das normas que regulam a realização de despesa e do princípio da legalidade, tem-se que o procedimento excepcional suscitado na consulta somente pode ser admitido se previsto em lei ou regulamento. E é exatamente isso que ocorre na exceção trazida pelo Relator, o art. 48, II e § 2º, da Lei Complementar 123/2006, que assim dispõe:
Art. 48. Para o cumprimento do disposto no art. 47 desta Lei Complementar, a administração pública:
[...]
II - poderá, em relação aos processos licitatórios destinados à aquisição de obras e serviços, exigir dos licitantes a subcontratação de microempresa ou empresa de pequeno porte;
 (...) 
§ 2º Na hipótese do inciso II do caput deste artigo, os empenhos e pagamentos do órgão ou entidade da administração pública poderão ser destinados diretamente às microempresas e empresas de pequeno porte subcontratadas. (Grifo do Revisor.) 
23.	Veja-se que o procedimento excepcional encontra-se precisa e completamente regulado do ponto de vista da realização da despesa. Ou seja, caso haja a subcontratação de microempresa ou EPP, a norma autoriza o gestor a empenhar e pagar diretamente a subcontratada. Ora, foi necessário que a lei autorizasse explicitamente a adoção do procedimento no caso das microempresas e EPPs. Isso indica que não há como extrapolar esse procedimento para outras situações não fundamentadas em legislação. Confirma-se, assim, que as normas de pagamento da despesa devem ser aplicadas nos estritos limites de suas previsões."
Conforme se depreende, as referências ao faturamento dos serviços e à emissão de nota fiscal às vezes ocorrem em conjunto. Entretanto, são etapas com funções distintas. 
Importante distinguir que a fatura é documento contábil destinado a comprovar a existência de uma operação de compra e venda ou uma prestação de serviço, enquanto a nota fiscal é documento essencialmente tributário.
Dessa forma, em linha com a análise da Selog, entendo que a prática adotada pela Secretaria de Comunicação não viola a parte dispositiva do Acórdão 720/2018-TCU-Plenário, na medida em que o item 9.3 daquele Acórdão foi no sentido de que os serviços complementares prestados por empresas subcontratadas por agências de publicidade, que não estejam prestando serviços de veiculação, não podem ser faturados diretamente em nome do órgão/entidade da administração pública contratante, ou seja, não houve disposição de que as notas fiscais não poderiam ser emitidas em nome do órgão contratante. 
Portanto, uma vez que as informações obtidas pela Secretaria permitiram a reavaliação da questão e a formulação de juízo mais aprofundado sobre a matéria, entendo não ser o caso de modificação do Acórdão, mas sim de prestar esclarecimentos ao consulente, modulando os termos estabelecidos pelo Acórdão 720/2018-TCU-Plenário de forma a garantir segurança jurídica aos gestores de contratos de publicidade da Administração Pública. 
De forma que acolho a proposta da Selog, com ajustes de forma, para encaminhar ao consulente em complementação e esclarecimento ao item 9.3 do Acórdão 720/2018-TCU-Plenário, a informação de que as notas fiscais dos fornecedores de serviços especializados, aos quais se refere o §1º do art. 2º da Lei 12.232/2010, podem ser emitidas diretamente em nome do órgão público contratante, à semelhança do que ocorre com os serviços de divulgação, cabendo à agência contratada:
39.1. recepcionar e consolidar as notas fiscais de prestadores de serviço especializados, como também dos serviços de veiculação, em fatura ou documento de cobrança à parte e encaminhá-lo à administração juntamente com a nota fiscal pelo valor dos seus honorários e comissões; ou
39.2. emitir sua própria nota fiscal consolidada em nome da Administração, discriminando seus honorários e comissões, além dos serviços de terceiros - e apresentá-la, atrelada às notas fiscais de origem e aos documentos de comprovação da execução dos serviços, para ser liquidada e paga pela administração diretamente à agência contratada, deduzidas as retenções tributárias devidas na proporção das receitas de cada qual, ficando a agência responsável pela apropriação de sua própria remuneração (honorários e comissões, quando houver) e pelo repasse do quinhão das receitas devidas aos fornecedores de serviços especializados e aos veículos de divulgação.
Feitas essas considerações, voto por que o Tribunal adote o Acórdão que ora submeto à deliberação deste Colegiado.
TCU, Sala das Sessões, em 30 de março de 2022.
Ministro BRUNO DANTAS 
Relator